臺灣高等法院高雄分院刑事判決　　九十年度上易字第八四四號
　　上　訴　人　台灣高雄地方法院檢察署檢察官
　　被　　　告　丙○○原名陳.
右上訴人因被告詐欺案件，不服台灣高雄地方法院八十六年度易字第八五六四號中華
民國九十年二月二十四日第一審判決（起訴案號：台灣高雄地方法院檢察署八十六年
度偵字第一一二０五號），提起上訴，本院判決如左：
    主  文
上訴駁回。
    理  由
一、公訴意旨略以，丙○○（原名陳進興）與曾銀風（已判決無罪）係夫妻，自民國
    八十四年五月間起，在高雄縣鳥松鄉○○路三九九號處，由丙○○自任會首，共
    同廣召民間互助會，邀辛○○、乙○○、壬○○、庚○○、己○○○、甲○○、
    戊○○等多人參加其等所召募之每月新臺幣（下同）二萬元之互助會，計召募三
    組互助會（會員均為三十人，召募日期各為八十四年五月二十日，八十五年三月
    三十日、八十五年七月五日）標會地點均在高雄縣鳥松鄉○○路三九九號。詎丙○○、曾銀風召募上開互助會後，明知並無給付會款能力，竟意圖為自己不法之
    所有，基於概括之犯意，連續以簽發同額會款之本票交付於活會會員之方式，使
    活會會員陷於錯誤，而向活會會員詐取會款，迄於八十六年二月間止會，倒會金
    額高達一千餘萬元等情，認被告丙○○犯刑法第三百三十九條第一項詐欺取財罪
    嫌。
二、公訴人認被告丙○○犯刑法第三百三十九條第一項詐欺取財罪，係以告訴人辛○○、乙○○、壬○○、丁○○、庚○○、己○○○所陳述被告積欠會款等語及互
    助會單與本票附卷等情為論據。訊據被告丙○○否認前揭公訴人起訴犯罪事實，
    辯稱：我是被會腳倒會後，無力墊付倒會會員會款才宣佈止會，我並沒有如公訴
    人起訴以簽發同額本票交付給活會會員方式收取會款，我主持之互助會是死會會
    員得標後須簽發每張與死會會款同額之本票給我，而且該死會會款簽發之本票張
    數與剩餘之活會會期數相同。我當時主持之互助會死會會員倒會後沒有還我會款
    ，其中死會會員未還會款而簽寫本票給我收執之會員如下：「張秋吉簽發面額二
    萬元之本票二十五張。郭王金治簽發每張金額三萬五千元之本票二十二張給我。
    徐進騰簽發面額二萬元之本票二十六張。鍾永良簽發面額二萬二千八百元之本票
    十二張。盧雯華於標下會款後，以他人簽發之三十萬元客票給我，盧雯華積欠之
    死會會款共計一百三十餘萬元。黃靖國及他太太周秀蓮簽發面額三十六萬二千元
    ，也是會款，又張秋吉與黃靖國共同簽發每張面額三萬三千六百元之本票共十一
    張，該等本票是張秋吉接下黃靖國的會後標下之會款。黃靖國還有二萬元的本票
    八張，盧雯華三萬五千八百元之本票四張。盧雯華二萬元的本票有十八張。張秋
    吉、吳輝成所簽發面額二萬元之本票二十五張。張秋吉還有簽寫面額二萬七千六
    百元之本票十二張」等語。
三、按犯罪事實應依證據認定之，無證據不得推定其犯罪事實；又不能證明被告犯罪
    或其行為不罰者，應諭知無罪之判決，刑事訴訟法第一百五十四條、第三百零一
    條第一項分別定有明文。次按刑法第三百三十九條第一項詐欺罪之成立，以意圖
    為自己或第三人不法所有，以詐術使人將本人或第三人之物交付為要件。所謂以
    詐術使人交付，必須被詐欺人因其詐術而陷於錯誤，若其所用之方法不能認為詐
    術，亦不致使人陷於錯誤，即不構成該罪，有最高法院四十六年台上字第二六０
    號判例可資參照。而告訴人之指訴，本以使被告受刑事訴追或處罰為目的，故其
    陳述是否與事實相符，自應調查其他證據，以資審認，苟其所為攻擊之詞，尚有
    瑕疵，則在此瑕庛未予究明以前，即不能遽採為斷罪之基礎（最高法院六十九年
    台上字第一五三一號判例參照）。又認定犯罪事實，所憑之證據，雖不以直接證
    據為限，間接證據亦包括在內，然無論直接或間接證據，其為訴訟上之證明，須
    於通常一般之人均不致於有所懷疑，而得確信其為真實之程度者，始得據之為有
    罪之認定，倘其證明尚未達到此一程度，而有合理懷疑之存在時，即無從為有罪
    之認定，此亦經最高法院著有七十六年台上字第四九八六號判例可資參照。至於
    民事債務當事人間，若有未依債務本旨履行給付之情形，在一般社會經驗而言，
    原因非一；其因不可歸責之事由無法給付，或因合法得對抗他造主張抗辯而拒絕
    給付，甚至債之關係成立後，始行惡意遲延給付，皆有可能，非必出於自始無意
    給付之詐欺犯罪一端；又刑事被告依法不負自證無罪之義務，故在別無積極證據
    之情形下，自難違反刑事訴訟法第一百五十四條之規定，以被告單純債務不履行
    之狀態，推定被告自始即有不法所有之意圖及施用詐術。
四、經查：
（一）被告丙○○於八十四年及八十五年間召集三組互助會，分別於八十四年五月二
      十日、八十五年三月三十日及八十五年七月五日起會，有會單三件在卷可按（
      見原審一卷第一二九至一三一頁），均堪信為真正。惟此不能遽認被告主觀上
      有詐欺之故意及不法所有之意圖。
（二）公訴人認被告丙○○犯詐欺罪，係以告訴人辛○○、乙○○、壬○○、丁○○
      、庚○○、己○○○所陳述被告積欠會款未還等語及互助會單等為證據。認為
      被告丙○○當時以簽發同額會款之本票給活會會員之方式向前揭告訴人收取會
      款而有符合前揭刑法規定要件之犯罪事實，而被告丙○○則提出張秋吉、盧雯
      華、鍾永良、郭王金治、徐進騰等人簽發之本票用以證明其召集之互助會是死
      會會員得標時要簽發每張與每期死會會款相同面額之本票，而且該等本票張數
      須與剩餘活會會期數相同，以便將來每次開標後，會首向死會會員收款時，由
      會首交付死會會款一張本票向活會會員收取之。告訴人等上揭指訴及會單，尚
      難執為不利於被告之証據。
（三）被告丙○○召集之前揭互助會時，有與會員間訂定：「得標人須開立支票或商
  業本票支付全部餘額月數會款，得標會員所開立之支票或商業本票統由會首保
      管，於每月繳會款時換回支票或本票」等約定一節，已據被告丙○○陳述明確
      ，並有卷附八十四年四月二十日、八十五年三月三十日及八十五年七月五日起
      會之跟會單三份在卷可稽。被告辯解尚非無據，應足採信。
（四）告訴人辛○○向檢察官提出告訴後，告訴人辛○○、乙○○、壬○○、丁○○
      、庚○○、己○○○亦向檢察官陳述被告積欠會款有詐欺犯嫌等語。被告丙○○亦不否認有積欠前揭告訴人會款情事。惟告訴人辛○○向檢察官提出告訴時
      ，告訴人辛○○之書狀陳述被告丙○○之犯罪情形是：「被告曾銀風於八十四
      年及八十五年間，佯裝為其夫婿陳進興（即丙○○）向告訴人召募互助會，告
      訴人不疑有他而參加渠等所召募之八十四年五月二十日起之互助會二會，每月
      會款二萬元，又參加八十五年七月五日起之互助會共六會，每會會款二萬元，
      告訴人均未標會，詎於八十六年二月間，被告等即宣布其所召集之互助會全部
      倒會而無法再開，被告總共積欠告訴人會款，在八十四年五月二十日招募之部
      分達一百六十九萬五千八百元，被告佯裝分期簽發四張支票到期償還，另八十
      五年七月五日招募部分之會款共欠一百二十萬元，則尚未開票清償，但其所簽
      發之支票則到期均未兌現，並已成拒絕往來戶，告訴人急急去尋被告欲一問究
      竟時，被告等均避不見面」等情。而告訴人乙○○及壬○○則向檢察官陳述被
      告丙○○止會後有簽發本票給告訴人乙○○、壬○○，但本票未兌現等語，而
      前揭告訴人辛○○、徐美玉及壬○○所作被告欠其會款之陳述，有本案起訴卷
      宗（即八十六年度偵字第一一二０五號）內附之告訴書及筆錄可證，另外該案
      卷宗內附丁○○等其他告訴人之筆錄亦係記載被告丙○○積欠會款未還之陳述
      ，但整個卷宗內之告訴人陳述，並沒有檢察官起訴被告之犯罪事實所載「被告
      丙○○連續以簽發同額會款之本票交於活會會員方式，而向活會會款詐取會款
      」情形。乙○○於九十年六月六日本院審理時稱「我是由辛○○介紹才參加被
      告八十四年五月的互助會，我八十六年二月分得標，第三天我要去向被告拿會
      錢時，被告卻宣布止會，但我有問活會會員有無交錢給被告，活會會員說有，
      為何我會拿不到會錢，且被告卻宣布倒會」云云，此部分縱所述為真，亦屬互
      助會債之關係成立後，會首始行惡意遲延給付，屬可歸責被告之事由，惡意不
      履行，仍與詐欺取財無涉。尤難以此推定被告自始即有不法所有之意圖而施用
      詐術。
（五）被告計邀三組互助會，但告訴狀內只有二張互助會單，被告後復提出一張補足
      ，並陳稱：「八十四年五月二十日這組開了二十一次，八十五年三月三十日這
      組開了十一次，八十五年七月五日這組開了八次，三個會都是八十六年二月五
      日宣布止會的。」「我沒有冒標，張榮華的部分是張秋吉跟的，李嫌是張秋吉
      的太太，也是張秋吉跟的。蔡宏民是我的客戶，我起會時他說要跟會，後來他
      不跟了才由我承受。吳飛成跟二會，後來是由張秋吉承受。林炳元、吳昭勳的
      部分是活會，止會後我還欠他應還的活會金尚未還清。」各等語。告訴人辛○○、壬○○於本院調查時亦稱無從證明被告冒標，雖請求傳訊張榮華等人到庭
      作證，但經本院傳訊無著；另張秋吉部分，亦經本院查址，多次傳訊無著，自
      不能執為不利於被告之証據。本件被告丙○○對於無法進行前揭三組互助會及
      其止會原因，謂當時我被數名會員標會後不繳會款拖累，倒會之會員姓名及其
      簽發之本票張數與金額如下：「張秋吉簽發面額二萬元之本票二十五張。徐進
      騰簽發面額二萬元之本票二十六張。郭王金治簽發每張金額三萬五千元之本票
      二十二張給我。鍾永良則簽發面額二萬二千八百元之本票十二張。盧雯華於標
      下會款後，以他人簽發之三十萬元客票給我，盧雯華積欠之死會會款共計一百
      三十餘萬元。黃靖國及他太太周秀蓮簽發面額三十六萬二千元，也是會款，又
      張秋吉與黃靖國共同簽發每張面額三萬三千六百元之本票共十一張，該等本票
      是張秋吉撥下黃靖國的會後標下之會款。黃靖國還有二萬元的本票八張，盧雯
      華萬五千八百元之本票四張。盧雯華二萬元的本票有十八張。張秋吉、吳輝
      成所簽發面額二萬元之本票二十五張。張秋吉還有簽寫面額二萬七千六百元之
      本票十二張」等語。而被告亦提出上開所述，由張秋吉等人簽發之本票影本為
      證（見外放之証物袋）。依被告所作陳述，對照卷附八十四年五月二十日之會
      單上確實有徐進騰、張秋吉、鍾永良、黃靖國、郭王金治、盧雯華之姓名，而
      八十五年七月五日之互助會，會單則有黃靖國、徐進騰、張秋吉之姓名，另外
      八十五年三月三十日之會單，則有徐進騰、黃進國、張秋吉、盧雯華之姓名。
      而丙○○更提出書面說明三組互助會遭張秋吉等人倒會情形如下：「八十四年
      五月二十日之互助會會員張秋吉以七千六百元利息得標，張秋吉每月應繳二萬
      七千六百元。徐進騰以一萬三千元得標，每月須付三萬三千元。郭王金治以一
      萬五千元得標，每月須付三萬五千元。李嫌（即張秋吉之太太）以一萬五千三
      百元得標，每月須繳三萬五千三百元。黃靖國以一萬三千六百元得標，每月須
      付三萬三千六百元。張秋吉以一萬三千六百元得標，每月須付三萬三千六百元
      。八十五年三月三十日起會之互助會中，盧雯華以九千三百元得標，每月須付
      二萬元。而徐進騰於八十五年六月三十日以九千三百元得標，每月須付二萬元
      。李嫌（張秋吉之太太）於八十五年九月三十日以九千二百元得標，每月須付
      二萬元。八十五年七月五日起會之互助會中，徐進騰以八千七百元得標，每月
      須付二萬元會款。張榮華（張秋吉之借名）於八十五年十月二十日以一萬元得
      標，每月須付二萬元」。而台灣屏東地方法院以被告丙○○提出之死會會員交
      付之本票及上開被告所作各組互助會會員倒會說明，更傳訊盧雯華、鍾永良、
      郭王金治、張秋吉、黃靖國等人到庭陳述有否倒會情形，而郭王金治、張秋吉
      、黃靖國係經通知或拘提未到，另外盧雯華則於台灣屏東地方法院審理時承認
      被告收執之票據係死會會款無訛，此有八十八年五月二十八日之審判筆錄可資
      證明，另外鍾永良則陳述有倒被告丙○○召集之互助會，但不知欠被告丙○○
      多少金額等語，（關於證人鍾永良前開陳述則係記載於台灣屏東地方法院八十
      八年五月二十六日之訊問筆錄。）被告於本院調查時提出其「欠人」之會款計
      0000000元，及「人欠」之會款計0000000元，有清單二紙可証
      ，經核其數目亦與上述各情無悖。
（六）對照卷附會單記載：「得標人須開立支票或商業本票支付全部餘額月數會款，
      得標會員所開立之支票或商業本票統由會首保管，於每月繳會款時換回支票或
      本票」等情，與被告丙○○確實持有互助會會員張秋吉等人簽發之本票之情況
      ，以及證人盧雯華、鍾永良所作被告持有之本票係盧雯華、鍾永良倒會後簽發
      給被告收執之供證，被告丙○○陳述其被會員倒會為可採信，且被告丙○○嗣
      後在八十六年二月間無力支付該等倒會會員之會款致中止互助會之進行係為可
      理解。至於依照卷附告訴人辛○○、乙○○、壬○○、丁○○、庚○○、己○○○等人於檢察官偵查中或台灣屏東地方法院審理時所作陳述，僅可得知該等
      告訴人均於其他會員得標後有繳交活會會款給予被告情事，但告訴人並無陳述
      過被告丙○○連續以簽發同額會款之本票交付活會會員方式而向活會會員詐取
      會款。而且，如果依照公訴人前揭所述被告詐欺手法為連續簽發本票方式詐取
      會款，該等會員必定收取被告丙○○簽發數十張之本票。但事實上，告訴人等
      並無持有所謂被告丙○○每次互助會開標後所簽發之本票。自難以告訴人辛○○、乙○○、壬○○、丁○○、庚○○、己○○○等人陳述被告積欠會款未還
      ，與詐欺取財之構成要件不合；此外，又查無其他積極證據證明被告丙○○有
      公訴人所訴犯罪事實，被告丙○○被訴詐欺取財罪自屬不能證明。至臺灣高雄
      地方法院八十七年度訴更字第一號判處被告丙○○行使變造公文書罪刑，係認
      定「丙○○明知其所有坐落高雄縣鳥松鄉○○段一０九０地號土地持分全部及
      其上址五樓建築透天房屋一棟（門牌號碼：高雄縣鳥松鄉○○路三九九號），
      已有高雄區中小企業銀行股分有限公司設定第一順位抵押權新台幣一千六百二
      十萬元（實借一千三百五十萬元）及設定第二順位抵押權三百萬元予民間貸款
      金主黃文石，幾乎已無所餘價值可再供設定抵押借款，惟因丙○○經濟已陷入
      困境，乃意圖為自己不法之所有，將上開不動產（房地）登記謄本原登記資料
      部分掩蓋後加以影印，即去掉第十號之登記內容使表格空白，以顯示僅有設定
      第一順位之抵押權，而於八十五年十一月十三日，持該變造與正本效力相同之
      上開地號之不動產登記謄本影本至高雄市○○○路一０一二之二號出示於壬○○，佯稱願提供其上開房、地設定第二順位抵押權予其女兒釋淑惠，以取信於
      壬○○，欲遂其貸得為期六月（自八十五年十一月九日起至八十六年五月八日
      止）之借款二百萬元之目的，而壬○○於檢視該經變造過之不動產登記謄本影
      本後，認如果借期屆至仍無法獲償，其亦可行使第二順位抵押權以資求償，致
      使壬○○於衡量該房、地價值後認擔保相當因而陷於錯誤如數貸與，致生損害
      於壬○○及地政機關對不動產登記業務管理之正確性。有該判決可按。惟與本
      案無涉，附此明。
五、原審為被告無罪之判決，經核尚無不合，檢察官上訴意旨略以：被告收入有限，
  並無充裕資金經營有多數會員之互助會，且明知若有會員未納會款或本身週轉處
    置不當必將倒會，竟仍召募五組互助會，終致無法續會，顯然有詐欺之不法意圖
    ，情節昭灼，而且再細審其召會之過程，被告邀集之互助會而倒會多達三個，且
    被告係於八十五年三月間及八十五年五月間連續邀集二互助會而該互助會僅至八
    十六年二月即止會，顯見被告於八十五年三月間已出現無法支付會款困境，才以
    會養會作為填補他人標取會款之用，更造成惡性循環而倒債高達一千餘萬元，受
    害會員更多人（包括其他會員再行告訴而併案部分），是被告以會養會之際，已
    明知最後定無法支付所邀集互助會款，確有詐欺之犯意甚明；再徵之如其所辯，
    若因受他人倒會所牽連，又何不早早處理，何必一直續會以便收取會款，嗣又未
    作合適之解決，益證其有不法意圖等語，求為有罪之判決。惟檢察官未提出確切
    之事證足以證明被告於召會或標會之初即有不法所有之意圖。本件上訴為無理由
    ，應予駁回。
六、檢察官認與本案有連續犯而移送併辦部分，即台灣高雄地方法院檢察署八十六年
    度偵字第二三八八三號、八十六年度偵字第二三八八四號、八十六年度偵字第二
    三八八八號、八十六年度偵字第二三八七七號、八十六年度偵字第二三八八六號
    、八十六年度偵字第二三八七九號、八十六年度偵字第二三八八七號、八十六年
    度偵字第二三八八五號、八十六年度偵字第二三八七八號、八十六年度偵字第二
    三八八一號、八十六年度偵字第二三八九０號、八十六年度偵字第二三八八九號
    、八十六年度偵字第二三八八０號、八十六年度偵字第二三八八三號，又於本院
    審理時，仍將前揭部分，以台灣高雄地方法院檢察署九十年度偵字第六五一二號
    ，移送併辦，因本案已由本院判決無罪，前揭併辦案件既未經起訴，即不與本案
    有裁判上一罪之不可分關係，本院就此部分自不得加以審判。應退回檢察官依法
    處理（最高法院八十八年度台上字第三四八四號判決意旨參照）。
據上論斷，應依刑事訴訟法第三百六十八條，判決如主文。
本案經檢察官董明正到庭執行職務。
中    華    民    國     九十一     年       二       月     六   日
                              臺灣高等法院高雄分院刑事第四庭
                                  審判長法官  蕭權閔
                                        法官  陳吉雄
                                        法官  陳啟造
右正本證明與原本無異。
不得上訴。
                                      書記官  白蘭
中    華    民    國     九十一     年       二       月    八    日
                                                                  Ｄ
